【裁判字號】    96,重訴,16
【裁判日期】    970513
【裁判案由】    殺人未遂等
【裁判全文】
臺灣彰化地方法院刑事判決              96年度重訴字第16號
公  訴  人  臺灣彰化地方法院檢察署檢察官
被      告  甲○○
指定辯護人  本院公設辯護人乙○○
上列被告因殺人未遂等案件，經檢察官提起公訴（96年度偵字第
5838號），本院判決如下：
    主    文
甲○○犯剝奪行動自由罪，處有期徒刑肆月，扣案之西瓜刀、柺
杖各壹支，均沒收。又犯剝奪行動自由罪，處有期徒刑肆月，扣
案之西瓜刀壹支，沒收。又犯傷害罪，處有期徒刑肆月，扣案之
西瓜刀壹支，沒收。又犯恐嚇危害安全罪，處有期徒刑參月，扣
案之鉗子貳支、鋸子貳支、鐮刀壹支、柴刀壹支、剉刀壹支、瓦
斯桶壹個、西瓜刀壹支、柺杖壹支，均沒收。又殺人未遂，處有
期徒刑柒年。應執行有期徒刑捌年，扣案之鉗子貳支、鋸子貳支
、鐮刀壹支、柴刀壹支、剉刀壹支、瓦斯桶壹個、西瓜刀壹支、
柺杖壹支，均沒收。
    犯罪事實
一、甲○○於民國 (下同)96 年6月20日17時40分許，在彰化縣
    員林鎮湖水巷34號之三合院住處，因不滿同住於該處之兄嫂
    張陳碧連稍早時與其發生口角，遂基於剝奪他人行動自由之
    犯意，雙手分持所有之西瓜刀、木質柺杖各1支，至張陳碧
    連所在之上址廚房處，張陳碧連見狀跑至庭院，甲○○立刻
    追上並持上開柺杖勾住張陳碧連脖子，使張陳碧連無法移動
    身體脫離張鴻之支配，以此強暴之方式，剝奪張陳碧連之行
    動自由約2、3分鐘。此時張陳碧連大喊救命，鄰居前來勸阻
    ，張陳碧連始乘機撥開柺杖逃脫，恢復其行動自由。
二、之後，甲○○於同日17時50分許，又轉往同住在上址三合院
    處之遠親庚○○住處，見庚○○之妻辛○○○在庭院洗菜，
    即基於剝奪他人行動自由之犯意，將手持之上開西瓜刀架在
    辛○○○脖子上，使辛○○○無法移動身體脫離張鴻之支配
    ，以此強暴之方式，剝奪辛○○○之行動自由約10多分鐘，
    並喝令辛○○○呼喊庚○○自屋內出來，嗣庚○○聽聞後，
    立刻自屋內衝出，甲○○即將西瓜刀拿開辛○○○脖子處，
    辛○○○始獲自由。
三、甲○○於同日18時許，見庚○○自上址三合院屋內走出後，
    欲向庚○○討回甲○○之弟借予庚○○之手推車，而與庚○○一同走向三合院圍牆外，竟萌生傷害之犯意，持前揭西瓜
    刀刀背揮砍庚○○之左小腿1下，致庚○○受有左下腿挫損
    傷、皮下血腫9公分×2公分傷勢之傷害，甲○○隨即自行離
    開，庚○○立刻進入三合院內，將圍牆大門關上。
四、甲○○見庚○○將上址三合院圍牆大門關上狀，即於同日18
    時5分許，遂基於恐嚇危害安全之犯意，腰繫工具帶（掛有
    其所有之鉗子2支、鋸子2支、鐮刀1支、柴刀1支），及持其
    所有之剉刀1支、前述之西瓜刀、柺杖各1支，並持其所有之
    瓦斯桶1個，資為恐嚇之工具，並返回上址三合院圍牆外，
    向庚○○嚇稱：要放火燒庚○○家等語，致庚○○心生畏懼
    而生危害於安全。
五、嗣彰化縣警察局員林分局林厝派出所警員丁○○、張峻然接
    獲勤務中心通報上址處有民眾鬧事，旋於同日18時10分許抵
    達該處，發現甲○○手持瓦斯桶，並腰繫多種刀械，丁○○
    、張峻然即依法執行職務，著手制止在現場持有有上開兇器
    之甲○○，並由持美國Smith&Wesson廠生廠90mm製式警用手
    槍1把、24顆90mm製式子彈之張峻然先以手槍喝令甲○○將
    瓦斯桶及刀械放下，甲○○依指示將瓦斯桶及刀械放下後，
    丁○○趕緊上前將瓦斯桶拿至一旁，張峻然見甲○○願意配
    合，即將手槍放回腰間槍套，改以長警棍靠近甲○○，要求
    甲○○趴下，詎料甲○○為避免遭逮捕，不從張峻然之指示
    ，反基於奪取張峻然所配上開警用手槍及子彈後，持其警用
    手槍及子彈開槍攻擊張峻然之單一意思決定，以同時妨害公
    務、無故持有製式手槍、子彈、殺人之犯意，衝向正依法執
    行職務之張峻然，順勢將張峻然推倒在一旁之木柴堆上與張
    峻然扭打，並不顧丁○○從後方架住，接續伸手奪走張峻然
    槍套內之警用手槍、子彈 (無為自己不法所有之意圖)後，
    以該手槍槍口對準張峻然臉部欲射擊，惟遭張峻然抓住手槍
    保險無法擊發，甲○○再以腳踹張峻然下腹部，張峻然因疼
    痛不堪只好鬆手，甲○○立刻開啟手槍保險、拉滑套，再扣
    扳機朝後退逃跑之張峻然射擊1發子彈，幸未擊中，甲○○
    再度扣扳機朝張峻然射擊1發子彈，命中張峻然左大腿，致
    張峻然受有左側股骨粉碎性骨折之傷害而跌落在地，丁○○
    立即朝甲○○開4槍反擊，射中甲○○左大腿部，甲○○因
    而倒臥在張峻然身旁，甲○○乃持手槍抵住張峻然頭部，口
    呼「讓你死」一語，欲扣扳機，遭張峻然以手擋住扳機處，
    致未能擊發，旋丁○○上前，將甲○○所持之手槍踢開，將
    甲○○逮捕，並扣得甲○○所有供剝奪張陳碧連、辛○○○
    行動自由、恐嚇及傷害庚○○所用之鉗子2支、鋸子2支、鐮
    刀1支、柴刀1支、剉刀1支、西瓜刀1支、柺杖1支、瓦斯桶1
    個，甲○○殺人犯意遂未能得逞。
六、案經張陳碧連、辛○○○、庚○○、張峻然訴由彰化縣警察
    局員林分局報請臺灣彰化地方法院檢察署檢察官偵查起訴。
    理    由
壹、程序方面：
一、行政院衛生署草屯療養院就被告甲○○所為關於被告精神狀
    況之精神鑑定報告書部分：
    上開精神鑑定報告書，係本院受命法官依刑事訴訟法第198
    條規定囑託行政院衛生署草屯療養院對被告鑑定後，依刑事
    訴訟法第206條第1項規定所為之書面報告，合於刑事訴訟法
    159 條第1項所定：「被告以外之人於審判外之言詞或書面
    陳述，除法律有規定者外，不得作為證據。」中之「除法律
    有規定者外。」之情形，自有證據能力。
二、其他證據部分：
    因現行刑事訴訟法為保障被告之反對詰問權，排除具有虛偽
    危險性之傳聞證據，以求實體真實之發見，於該法第159條
    第1項明定被告以外之人於審判外之言詞或書面陳述，除法
    律有規定者外，不得作為證據。又被告以外之人於審判外之
    陳述，雖不符前4條之規定（即刑事訴訟法第159條之1至同
    條之4），而經當事人於審判程序同意作為證據，法院審酌
    該言詞陳述或書面陳述作成時之情況，認為適當者，亦得為
    證據；當事人、代理人或辯護人於法院調查證據時，知有第
    159條第1項不得為證據之情形，而未於言詞辯論終結前聲明
    異議者，視為有前項之同意，刑事訴訟法第159條之5定有明
    文。本件公訴人、被告、指定辯護人於言詞辯論終結前，就
    本件判決基礎之其他證據資料之證據能力並不爭執，且並未
    主張有刑事訴訟法第159條第1項不得為證據之情形，應認已
    同意各該證據資料均得作為證據，且經本院審酌後，認無不
    適當之情形，則各該證據均有證據能力，合先敘明。
貳、實體部分：
一、訊據被告矢口否認前揭犯行，除其前於檢察官訊問時曾辯稱
    ：其開了2槍，一槍對著天空，一槍對著張峻然隨便開，其
    中槍倒地後，槍枝即掉落在地，沒有持槍要再對張峻然擊發
    云云外，於於本院行準備程序、審理時復辯稱：伊有憂鬱症
    及精神分裂症，於前揭時、地心情急躁，拿拐杖勾張陳碧連
    脖子，是要跟她玩；拿西瓜刀架在辛○○○脖子，是出於一
    時衝動；且是出於不小心砍到庚○○；又伊有幻聽症狀，聽
    到有一個人在伊耳邊說警察是我前妻的外遇對象，要伊搶槍
    ，因不小心致槍枝走火，並未表示要讓張峻然死云云。另指
    定辯護人為被告則為被告辯護稱：本院將被告甲○○送請行
    政院衛生署草屯療養院做精神鑑定，雖於鑑定結論指出被告
    行為時之精神狀態應不符合刑法第19條之情形。惟細查該院
    前後僅一頁半之鑑定報告書，實無法認同該結論。蓋其鑑定
    經過僅係參考被告之自述及起訴書，且該鑑定書一方面提及
    被告最近是在敦仁醫院接受精神治療，但對於被告在敦仁醫
    院接受治療之情形，包括接受何種方式之治療、服用何種藥
    物、治療期間長短、服用藥物之後有反應、治療有何效果均
    全然不知，亦未向敦仁醫院查證，就此而言，該鑑定基礎已
    有缺失。尤其鑑定證人陳宇盈於本院審理時稱當時僅有看被
    告先前在草屯療養院之治療紀錄，但就檢辯雙方關於此之詢
    問，在給其充分時間參閱攜帶資料之情況下，仍然回答不記
    得 (鑑定時間至今不過4個月)。顯見該鑑定醫師未能掌握充
    分資料，在此前提下，其所為精神狀態鑑定書自有瑕疵。況
    且依據被告於警訊時之陳述已記明當時有意識不清楚之現象
    ，但鑑定人卻忽略躁鬱患者可能會因為羞於啟齒之考量而未
    主動向警員提及當時有幻聽之現象，其僅因警訊筆錄未記載
    ，便遽而斷定被告當時並無幻聽之現象，此一疏失甚為明顯
    ，因此鑑定證人陳宇盈於本院審理時亦坦承，無法排除被告
    行為當時有幻聽之可能，在此理解下，前揭鑑定報告指出被
    告行為時之精神狀態應不符合刑法第19條之結論顯不可採。
    被告前有多次在精神病院就診之紀錄，僅以鑑定證人就其所
    服務草屯療養院之紀錄便有6次住院記錄，更遑論被告亦曾
    在彰化基督教醫院、秀傳及敦仁醫院就診。在此背景下，審
    酌被告行為時於短時間內連續控制多人行動自由、傷害及恐
    嚇之犯行，其所呈現之易怒、情緒高昂、計畫多、自信等特
    徵，確可認其於行為當時之精神狀態，已導致其辨識行為違
    法或欠缺依其辨識而行為之能力，顯著降低，故爰請鈞庭依
    刑法第19條第2項之規定，減輕其刑等語。
二、經查如犯罪事實欄一、二、三、四所示之犯行，業據被告於
    警詢、檢察官訊問、於本院訊問、行準備程序時坦承不諱，
    核與證人即即告訴人張陳碧連、辛○○○、庚○○於警詢及
    檢察官訊問時指訴情節相符，並有扣案之之鉗子2支、鋸子2
    支、鐮刀1支、柴刀1支、剉刀1支、西瓜刀1把、柺杖1把、
    瓦斯桶1桶可資佐證，復有載明庚○○受有如犯罪事實欄所
    示傷勢之診斷證明書1件附卷可稽，則被告有為此部分之行
    為，堪以認定。
三、再查如犯罪事實欄五所示之犯行，已據證人張峻然、涂振文
    於檢察官訊問時 (參照偵查卷第50頁、第57頁、第58頁)、
    於本院審理時證述甚詳 (參見本院卷第71頁至第72頁)。而
    證人張峻然於於本院審理時證稱：「．．．．我與丁○○前
    往處理，被告身上有4把刀，有開瓦斯，我下車時約距離10-
    20公尺的地方，我有舉槍告訴被告將瓦斯桶及刀放下，被告
    有將瓦斯桶放下，刀沒有放下，後來被告刀放下，我槍收起
    來，我持警棍要求被告趴下雙手抱頭，被告拒絕，一瞬間被
    告假裝蹲下往我身上撲過來而且用腳踢我下，我的背部撞到
    木材瞬間暈過去，隨後又醒，我的手一直推開被告但是沒有
    力氣，被告就搶我的槍，我就制止被告，被告搶到槍就拿槍
    對準我，第一發沒有擊發，是因為我有關保險，接著被告拉
    滑套，第二發被告近距離對我開槍，我頭閃開，沒有擊中，
    丁○○在後面幫忙拉制止被告，因為被告體型壯碩，所以沒
    辦法將槍搶下，後來我往後逃，我採到地上坑洞，倒在地上
    ，被告又開槍，我左大腿中彈，我跑時有在喊丁○○要開槍
    ，我倒下時我有說我中槍，丁○○有拿槍制服他，那時我痛
    苦，丁○○與被告拉扯過程我就不知道，但是我有記得被告
    被丁○○制止擊中，被告朝我方向倒下不到一公尺，被告持
    我的槍朝我頭部說要給我死，我用手把槍滑套按住，沒有擊
    發，我叫丁○○把被告手上的槍奪下，之後打無線電叫救護
    車。」等語 (參見本院卷第71頁)。證人丁○○於審理時亦
    證稱：「我確實有聽到被告說要讓戊○○死這句話。」、「
    (檢察官問：被告有往戊○○身上那個部位開槍？)被告槍指
    著戊○○的肩膀的位置，被告的手平伸指著戊○○肩膀附近
    的位置。」等語 (參見本院卷第72頁)，其於檢察官訊問時
    並證稱：「 (問：甲○○開槍前有無對空鳴槍？)沒有，他2
    發都直接對戊○○身上開槍。」等語 (參照偵查卷第50頁)
    。而被告於警詢時並陳述稱：「 (問：你當時擊發子彈時，
    有無瞄準員警 (張峻然)身體何部位射擊？共擊發幾發子彈
    ？)我是抓狂亂射擊，沒有針對身體特定部位。2發。1發擊
    中員警 (張峻然)左大腿，另1發未擊中。」等語 (參照偵查
    卷第6頁)。又張峻然遭被告奪取之配槍型式及子彈數量、型
    式，係如犯罪事實欄所示，亦據證人張峻然於本院審理時證
    述甚詳 (參見本院卷第17頁)，並有彰化縣警察局員林分局
    97年4月22日員警分偵字第0970009 279號函及附件相片在卷
    可按 (參見本院卷第170頁至第172頁)，且證人張峻然遭被
    告開槍擊中而受有左側粉碎性骨折之傷勢，並據證人張峻然
    於檢察官訊問時證述明確 (參照偵查卷第58頁)。足見被告
    奪取具有殺傷力之警用制式手槍及子彈，並擊發出2發子彈
    ，其中1發擊中左大腿，致張峻然遭擊中而受有左側粉碎性
    骨折之傷勢之事實，已屬明確。茲有疑義者，係被告有無持
    槍朝張峻然頭面部之動作並稱要給張峻然死等語？經查：
(一)、證人張峻然於本院審理時已證稱：「．．．．被告朝我方向
    倒下不到一公尺，被告持我的槍朝我頭部說要給我死，．．
    ．．」等語，證人丁○○於審理時亦證稱：「我確實有聽到
    被告說要讓戊○○死這句話。」等語，已如前述，其證詞互
    核相符。且被告於本院審理時亦供稱與張峻然並無恩怨 (參
    見本院卷第178頁)，則證人張峻然並無誣陷被告之動機，其
    無捏造事實之必要。另參以被告坦承其擊發出2發子彈，其
    中1發並擊中張峻然左大腿等情，被告表示要讓張峻然死，
    與其行兇之動作正相符合。本院因認證人張峻然、丁○○之
    上開證詞係屬可採，被告確有持槍表示要讓張峻然死等語之
    事實。
(二)、關於被告欲再對張峻然開槍時，有無朝張峻然之頭面部為之
    ？依證人張峻然於本院審理時之證詞，被告係持槍朝張峻然
    頭部作射擊動作，而證人丁○○於審理時則證稱被告係持槍
    朝戊○○的肩膀的位置射擊等語，惟被告開槍時，係對證人
    張峻然而為，且被告與張峻然間有爭奪槍枝，其2人距離最
    近，故關於被告持槍射擊之角度，自以證人張峻然所目擊者
    較為精確，證人丁○○於審理時所證稱被告係持槍朝戊○○
    的肩膀的位置射擊等語，與證人張峻然所證述被告係持槍朝
    其頭面部射擊一節，雖略有出入，惟人體肩膀與頭頸部甚為
    接近，且證人丁○○因距離被告與張峻然拉扯之位置較遠，
    未能精確目擊被告持槍朝張峻然射擊之角度，以致目擊角度
    有些微微之誤差，應屬事理之常，難認其等之證述有何不實
    。本院因認被告確有持槍朝張峻然頭部作欲射擊動作之事實
    。
(三)、被告既曾對張峻然射擊2發子彈，且有持槍朝張峻然欲射擊
    動作，並表示要讓張峻然死等情，其有殺害張峻然致其於死
    之犯意甚明。
    是被告如犯罪事實欄五所示之此部分犯行，亦事證明確，堪
    以認定。
五、依被告上開辯解及指定辯護人上開辯護意旨，本案應再加探
    究者有二，其一為被告於案發時是否有受幻聽之影響？其二
    為被告於案發時所患躁鬱症是否已至影響其辨識其行為為違
    法及依其辨識而為行為之能力？經查：
(一)、被告為警逮捕後，經送往財團法人彰化基督教醫院診治，被
    告就診時精神狀況為激動、多話、思考內容誇大，在該院住
    院期間，出現被害、關係妄想、妒嫉妄想等症狀，具體情形
    包括被告表示「老婆偷人」、「我叫鴻禧，所以和陳水扁的
    老師一樣，我就是總統的老師」、「我是阿扁的師伯」、「
    我叔叔說我的壞話，我才拿空的瓦斯筒去理論。」等，有財
    團法人彰化基督教醫院97年4月14日九七彰基病歷字第09704
    0055號函及其附件之病歷資料附卷可稽 (參見本院卷第137
    頁、第149頁、第151頁)，是被告於案發時有精神上疾病，
    固係實情，惟上開具體妄想症狀，即使構成「幻聽」亦係與
    事實不合的「幻聽」，而非命令式的「幻聽」。被告於本院
    審理時曾供稱：「 (檢察官問：有無聽到有人在你耳邊指示
    你作做開事情？)沒有。」等語 (參見本院卷第102頁反面)
    。證人即對被告從事鑑定工作之行政院衛生署草屯療養院醫
    師陳宇盈於本院審理時證稱：被告有向其表示案發現場之員
    警係其前妻外遇對象等語，惟此一情況，係與事實不合的「
    幻聽」，而非命令式的「幻聽」 (參見本院卷第100頁)。其
    後被告於本院審理時雖改稱其所受「幻聽」之錯覺有指示其
    搶槍打死警察等語 (參見本院卷第101頁反面、第102頁正面
    、第103頁正面)，惟此情節，前未據被告向財團法人彰化基
    督教醫院醫事人員、行政院衛生署草屯療養院之己○○○○
    提及，且與被告先前供述不合，此當係被告得知命令式「幻
    聽」之辯解有利其減免罪責後，所為卸責諉過之詞。本院依
    前開事證，認被告於案發時並未受命令式「幻聽」之錯覺支
    配影響。
(二)、又「幻聽」病患結束「幻聽」症狀後，仍會記得「幻聽」之
    內容。且除命令式的「幻聽」外，其他「幻聽」之患者會誤
    「幻聽」之內容為真，依當時之判斷能力，決定自己之行為
    ，亦據證人陳宇盈於本院審理時證述在卷 (參見本院卷第97
    頁反面、第100頁正面)。而被告於警詢及檢察官訊問時均稱
    其擊發2發子彈，此一情節與事實相符，足證被告能記憶案
    發時之狀況，其對案發時之情況，除有使被告誤信「幻聽」
    情節為真外，對其餘經歷之事項，並不因「幻聽」而無法記
    憶。被告於本院審理時並曾供稱：「 (審判長問：跟你講當
    時，知道傷害警察是錯的？)當時我知道是錯的。」 (參見
    本院卷第102頁反面)、「 (審判長問：案發當天為何對警方
    開槍？)警察撞我很痛．．．．。」等語。且證人張峻然於
    本院審理時並證稱：「 (審判長問：被告當天有無對你說，
    你和前妻外遇有何關係？)沒有。」、「 (審判長問：被告
    有無提到與他前妻的關係？)沒有。」、「 (審判長問：被
    告當天有無呈現出有幻覺的外在情況？)我發覺他憤怒。」
    、「 (當時表現出何種現象？)．．．．，我不知道為何被
    告憤怒，被告沒有把憤怒的話呈現出來。」 (參見本院卷第
    176頁正反面)等語。證人陳盈宇於本院審理時亦證稱：「 (
    檢察官問：躁鬱症患者知道自己做的事情是對或錯？)依病
    情嚴重與否來判斷，病情重，判斷力差，以甲○○為例，如
    果甲○○當時有幻聽，甲○○會相信幻聽內容情節，但還是
    會有判斷自己能否襲警的是非判斷。」、「 (檢察官問：甲○○幻聽時能否知道襲警是不對的？)是。」等語 (參見本
    院卷第99頁正面)。可見被告係因不滿張陳碧連等親屬及到
    場阻止之員警而恣意發洩情緒，被告於案發當日，即使患有
    與事實不合「幻聽」之症狀，惟該「幻聽」之症狀，對於被
    告辨識其行為違法及依其辨識而為一定行為之能力，並無影
    響，其所患精神上疾病並未使其辨識能力及依其辨識而為行
    為之能力顯然減退。
(三)、經本院囑託行政院衛生署草屯療養院鑑定被告於案發時之精
    神狀態，其鑑定結果亦認被告當時精神狀態，並不符刑法第
    19條第1項、第2項所定「行為時因精神障礙或其他心智缺陷
    ，致不能辨識其行為違法或欠缺依其辨識而行為之能力者，
    不罰。行為時因前項之原因，致其辨識行為違法或依其辨識
    而行為之能力，顯著減低者，得減輕其刑。」之規定，有行
    政院衛生署草屯療養院精神鑑定報告書1件在卷可按 (參見
    本院卷第51頁至第52頁)。雖上開行政院衛生署草屯療養院
    精神鑑定報告書，於斟酌被告病史時，未調閱被告案發前後
    在財團法人彰化基督教醫院、敦仁醫院接受診治之病歷資料
    ，僅參考被告於案發前在行政院衛生署草屯療養院之病歷資
    料所載及被告之陳述，已據證人陳盈宇於本院審理時證述在
    卷(參見本院卷第96頁反面)，惟依證人陳盈宇於本院審理時
    所證述：被告自89年3月起迄至93年5月間曾在行政院衛生署
    草屯療養院住院5次，最後一次至行政院衛生署草屯療養院
    接受門診係日96年5月18日等情節 (參見本院卷第98頁反面)
    觀之，被告在行政院衛生署草屯療養院之病歷資料甚多，已
    能顯示其病情，證人陳盈宇以之為鑑定之基礎，縱未再調閱
    其他醫院之病歷，亦難逕指其鑑定有所錯誤。且經本院調取
    被告於案發後在財團法人彰化基督教醫院之上開病歷資料 (
    參見本院卷第138頁至第163頁)，亦無顯示被告受有命令式
    「幻聽」之影響，而本院依被告於警詢、檢察官訊問、本院
    審理時之前開陳述、供述觀之，亦難認被告之辨識其行為違
    法及依其辨識而行為之能力有顯著減低之情事，已如前述，
    ，此與行政院衛生署草屯療養院之鑑定結論亦屬相符。行政
    院衛生署草屯療養院之鑑定報告縱未調閱斟酌此部分之病歷
    資料而為鑑定，因此部分之病歷資料，雖有記載不排除被告
    有「幻聽」症狀，但其中並無命令式「幻聽」之記載，而其
    中所載被告辨別事理能力可能減弱等情，與前述被告自稱案
    發當時知攻擊警方行為係違法等情不符，不足採信，尚難據
    以推翻行政院衛生署草屯療養院原鑑定結果之內容，行政院
    衛生署草屯療養院鑑定結論之正確性，不因此而受影響。本
    院因認行政院衛生署草屯療養院之上開精神鑑定報告當屬可
    信。綜上所述，被告上開辯解無非卸責之詞，不足採信。前
    揭犯行，事證明確，洵堪認定。
六、核被告於犯罪事實欄一、二所為，均係犯刑法第302條第1項
    之剝奪他人行動自由罪；於犯罪事實欄三所為，係犯刑法第
    277條第1項之傷害罪；於犯罪事實欄四所為，係犯刑法第
    305條之恐嚇危害安全罪；於犯罪事實欄五所為，係犯刑法
    第271條第2項、第1項之殺人未遂罪、刑法第135條第1項之
    對於公務員依法執行職務時施強暴罪、槍砲彈藥刀械管制條
    例第7條第4項之未經許可持有手槍罪、槍砲彈藥刀械管制條
    例第12條第4項之未經許可持有子彈罪。其中被告所犯如犯
    罪事實欄二所示之犯行，雖含有強制張顏秀呼喊庚○○自屋
    內出來之強制行為，惟按「刑法第302條之妨害自由罪，係
    妨害他人自由之概括規定，如以使人行無義務之事，或妨害
    人行使權利為目的，而其強暴、脅迫復已達於剝奪人行動自
    由之程度，即只成立本罪，不應再依同法第304條論處。」
    最高法院87年度臺上字第2337號刑事裁判意旨可資參照，此
    部分既已論被告刑法第302條第1項之罪，自無再論刑法第30
    4條罪名之必要。又其中被告所犯如犯罪事實欄五所示之刑
    法第135條第1項之對於公務員依法執行職務施強暴罪部分，
    公訴人認係犯刑法第135條第3項後段之對於執行職務公務員
    施強暴罪重傷罪，惟四肢受傷者，須毀敗或嚴重減損一肢以
    上之機能，始謂重傷，刑法第10條第4項第4款定有明文，本
    件被害人張峻然所受之粉碎性骨折傷勢，據其於檢察官訊問
    時陳稱：須2至3年後始能正常行走，但不能劇烈運動等情觀
    之(參照偵查卷第58頁)因，其足部之行走、運動功能尚屬存
    在，雖受有不能劇烈運動之部分功能限制，其足部之主要大
    部分功能既屬存在，自難認係嚴重減衰，此部分並不構成重
    傷之傷勢，應成立刑法第135條第1項之對於公務員依法執行
    職務施強暴罪，公訴人認被告此部分係犯刑法第135條第3項
    後段之對於執行職務公務員施強暴致重傷罪，其起訴法條容
    有未洽，應予變更。本院雖未諭知被告涉犯刑法第135條第1
    項之對於公務員依法執行職務施強暴罪，惟原對被告諭知之
    刑法第135條第3項後段之對於執行職務公務員施強暴致重傷
    罪，其構成要件已包括刑法第135條第1項之對於公務員依法
    執行職務施強暴罪之要件在內，對於被告之防禦權，並無影
    響，其起訴法條之變更，仍屬適法。又被告所犯如犯罪事實
    欄五所示槍砲彈藥刀械管制條例第7條第4項之未經許可持有
    手槍罪、槍砲彈藥刀械管制條例第12條第4項之未經許可持
    有子彈罪部分，雖未經公訴人於起訴書敘明起訴法條，惟於
    犯罪事實欄已敘明被告奪取手槍、子彈並開槍之無故持有手
    槍、子彈之事實，應認公訴人就此部分已經起訴。再查被告
    為避免員警逮捕，竟起意以強暴手段妨害公務，希冀脫免刑
    責，乃先行攻擊員警，並伺機搶得警用槍、彈，進而開槍射
    擊員警，企圖阻止員警逮捕，已如前述，顯然被告係以一個
    逃脫逮捕之意思決定，而啟動同時、地之一連串取奪槍彈、
    拉扯、開槍射擊等強暴手段之數個因果事實，該等因果事實
    彼此相互連結且具有不可分離之直接密切關係，進而構成一
    個複合的因果流程，故在社會經驗認知上，被告所犯上開槍
    砲彈藥刀械管制條例第7條第4項、槍砲彈藥刀械管制條例第
    12條第4項、刑法第271條第2項、第1項之殺人未遂罪、刑法
    第135條第1項之對於公務員依法執行職務時施強暴罪之行為
    ，應被評價為一行為，被告如犯罪事實欄五所示之所為，同
    時觸犯上開罪名，有想像競合犯之關係，應依刑法第55條前
    段規定，從一重之刑法第271條第2項、第1項之殺人未遂罪
    處斷。公訴人認被告上開殺人未遂、妨害公務間係想像競合
    犯之關係，應從一重之殺人未遂罪處斷；又被告持有手槍、
    子彈間亦係想像競合犯之關係，應從一重之持有手槍罪處斷
    ；並認殺人未遂罪及持有手槍罪間係數罪併罰之關係，尚有
    未洽。被告所犯上開如犯罪事實欄所示一至四之罪及如犯罪
    事實欄五所示殺人未遂罪，其各罪之間，犯意各別，應分論
    併罰。
七、爰審酌被告案發時之辨識行為是否違法之能力雖未減退，其
    之前有精神病史，智識程度為國中畢業，曾多次因精神疾病
    住院，其心理健康情形固屬不佳，然其竟不稍克制自我情緒
    ，因細故，即對多位親屬施暴、恐嚇，更進而奪槍彈攻擊員
    警，致員警張峻然受有左股骨粉碎性骨折之傷勢，目無法紀
    ，侵犯公務員執行職務之安全性至鉅等一切情狀，量處被告
    各罪如主文所示之刑，並依法定其應執行之刑。
八、扣案之西瓜刀、木質柺杖各1支，為被告所有供如犯罪事實
    欄一所示之犯罪所用之物；且扣案之上開西瓜刀1支為被告
    所有供如犯罪事實欄二、三所示之犯罪所用之物；扣案之鉗
    子2支、鋸子2支、鐮刀1支、柴刀1支、剉刀1支、瓦斯桶1個
    、上開西瓜刀1支、柺杖1支為被告所有供如犯罪事實欄四所
    示之犯罪所用之物，業據被告陳明在卷，爰依法宣告沒收。
    至本件具有殺傷力之制式手槍及制式子彈，係警察人員執行
    職務時，經核定所用之器械，尚非違禁物，不為沒收宣告。
四、據上論斷，應依刑事訴訟法第299條第1項前段、第300條，
    槍砲彈藥刀械管制條例第7條第4項、第12條第4項，刑法第
    11條前段、第135條第1項、第271條第2項、第1項、第277條
    第1項、第302條第1項、第305條、第55條前段、第51條第5
    款、第38條第1項第2款、刑法施行法第1條之1第1項、第2項
    前段，判決如主文。
本案經檢察官丙○○到庭執行職務。
中    華    民    國    97    年    5     月    13   日
            刑事第七庭  審判長  法  官  羅  永  安
                                法  官  紀  佳  良
                                法  官  胡  宜  如
以上正本證明與原本無異。
如不服本判決，應於判決送達後10日內，向本院提出上訴書狀，
上訴書狀應「敘述具體上訴理由」，並按他造當事人之人數附繕
本。「切勿逕送上級法院」。
如不服本裁定，應於裁定送達後五日內向本院提出抗告狀 (須附
繕本 )。
中    華    民    國    97    年    5     月    13   日
                                書記官  魏嘉信
附錄本案論罪科刑法條全文：
槍砲彈藥刀械管制條例第7條
未經許可，製造、販賣或運輸火砲、肩射武器、機關槍、衝鋒槍
、卡柄槍、自動步槍、普通步槍、馬槍、手槍或各類砲彈、炸彈
、爆裂物者，處死刑、無期徒刑或7年以上有期徒刑；處徒刑者
，併科新台幣3千萬元以下罰金。
未經許可，轉讓、出租或出借前項所列槍砲、彈藥者，處無期徒
刑或5年以上有期徒刑，併科新台幣1千萬元以下罰金。
意圖供自己或他人犯罪之用，而犯前二項之罪者，處死刑或無期
徒刑；處徒刑者，併科新台幣5千萬元以下罰金。
未經許可，持有、寄藏或意圖販賣而陳列第1項所列槍砲、彈藥
者，處5年以上有期徒刑，併科新台幣1千萬元以下罰金。
第1項至第3項之未遂犯罰之。
槍砲彈藥刀械管制條例第12條
未經許可，製造、販賣或運輸子彈者，處1年以上7年以下有期徒
刑，併科新台幣500萬元以下罰金。
未經許可，轉讓、出租或出借子彈者，處6月以上5年以下有期徒
刑，併科新台幣300萬元以下罰金。
意圖供自己或他人犯罪之用，而犯前二項之罪者，處3年以上10
年以下有期徒刑，併科新台幣700萬元以下罰金。
未經許可，持有、寄藏或意圖販賣而陳列子彈者，處5年以下有
期徒刑，併科新台幣300萬元以下罰金。
第 1 項至第 3 項之未遂犯罰之。
中華民國刑法第135條
（妨害公務執行及職務強制罪）
對於公務員依法執行職務時，施強暴脅迫者，處3年以下有期徒
刑、拘役或3百元以下罰金。
意圖使公務員執行一定之職務或妨害其依法執行一定之職務或使
公務員辭職，而施強暴脅迫者，亦同。
犯前二項之罪，因而致公務員於死者，處無期徒刑或7年以上有
期徒刑；致重傷者，處3年以上、10年以下有期徒刑。
中華民國刑法第302條
（剝奪他人行動自由罪）
私行拘禁或以其他非法方法，剝奪人之行動自由者，處5年以下
有期徒刑、拘役或3百元以下罰金。
因而致人於死者，處無期徒刑或7年以上有期徒刑，致重傷者，
處3年以上10年以下有期徒刑。
第 1 項之未遂犯罰之。
中華民國刑法第305條
（恐嚇危害安全罪）
以加害生命、身體、自由、名譽、財產之事，恐嚇他人致生危害
於安全者，處2年以下有期徒刑、拘役或3百元以下罰金。


司法院資訊處製作；財團法人民間司法改革基金會備份。
